【裁判字號】    95,簡上,252
【裁判日期】    951215
【裁判案由】    返還土地等
【裁判全文】
臺灣臺中地方法院民事判決             95年度簡上字第252號
上  訴  人  乙○○○
訴訟代理人  甲○○
被  上訴人  行政院農業委員會林務局東勢林區管理處
法定代理人  丙○○
訴訟代理人  蔡得謙律師
            何立斌律師
上列當事人間請求返還土地等事件，上訴人對於民國95年8月31
日本院豐原簡易庭95年度豐簡字第231號第一審民事判決提起上
訴，本院於民國95年12月1日言詞辯論終結，判決如下：
    主    文
上訴駁回。
第二審訴訟費用由上訴人負擔。
    事    實
壹、被上訴人起訴主張：一、如附圖所示土地係屬國有土地，而
    被上訴人則為前開土地之管理機關，上訴人於民國（下同）
    87年間曾出具切結書，向被上訴人無償借用系爭土地種植果
    樹、竹林以行保育林地，另於系爭土地上設置如附圖所示假
    8之1土地編號A冰庫、編號B鐵皮工寮，兩造並約定無償使用
    期間為5年，因前開切結書僅記載係於87年訂定，而未載明
    訂定之月、日，故系爭土地無償使用之存續時間至遲應至92
    年12月31日止。二、前開使用借貸契約已因契約期間屆滿而
    終止，上訴人依民法第470條第1項之規定應返還系爭借用物
    即土地；然上訴人無合法權源卻仍占用系爭土地，自屬無權
    占有，依民法第767條之規定，上訴人自應將如附圖所示假8
    之1土地上之A冰庫、編號B鐵皮工寮拆除，並將如附圖所示
    土地返還與被上訴人。三、無權占有他人土地，可能獲得相
    當於租金之利益為社會通常之觀念，然上訴人於前開使用借
    貸契約消滅後，卻持續無權占用系爭土地而獲有利益，並致
    被上訴人受有相當於租金之損害，而系爭土地附近之台中縣
    和平鄉○○段8地號土地之申報地價為每平方公尺新台幣（
    下同）14元，是自93年1月1日起至返還系爭土地之日止，上
    訴人應按每年17,983元計算之不當得利返還予被上訴人。四
    、爰依借用物返還請求權、所有物返還請求權及不當得利返
    還請求權之法律關係，請求上訴人應將坐落台中縣和平鄉○
    ○段8地號附近大甲溪事業區第一林班內，如附圖所示假8之
    1土地上編號A冰庫、面積0‧003公頃，及編號B鐵皮工寮、
    面積0‧0234公頃均予拆除，並將如附圖所示假8之1號土地
    面積1‧2964公頃、假8之2號土地面積0‧3012公頃，合計1
    ‧5976公頃之土地返還與原告；並自93年1月1日起至交還前
    開土地之日止，按年給付被上訴人17,983元。五、於本院補
    稱：（一）訴外人即上訴人之夫張誠（於87年1月24日日死
    亡）固曾向被上訴人借用系爭土地，然其最後期限為84 年6
    月30日，張誠於使用借貸期間屆滿後，仍無權占用系爭土地
    至其死亡為止。而上訴人則於張誠死亡後，向被上訴人使用
    借貸系爭土地，其期間至92年12月31日止，故本件為兩造間
    之使用借貸期限屆滿而消滅，並無繼承問題，上訴人主張系
    爭使用借貸關係為張誠之繼承人所共同繼承，即無可採。（
    二）上訴人或張誠使用借貸系爭土地均未曾繳交地租，被上
    訴人均係無償出借。上訴人主張前開使用借貸契約類似租賃
    契約，被上訴人於收回土地時應給予合理補償，即無可取。
    況兩造並未約定被上訴人於收回系爭土地時應給予上訴人合
    理補償，上訴人就該主張應負舉證之責任。
貳、上訴人則以：一、被上訴人如要收回系爭土地，應給予上訴
    人合理之賠償。二、於本院補稱：（一）系爭契約類似於民
    法之租賃契約，而系爭土地上之果樹為上訴人所種植，錏管
    為上訴人所架設，依民法第461條、第461條之1及土地法第1
    20條、平均地權條例第77條等類似規定，被上訴人於收回系
    爭土地時，自應依前開規定補償上訴人。（二）被上訴人於
    66年間將系爭土地借予上訴人之被繼承人張誠，期限為10年
    ；被上訴人於82年9月2日將系爭土地繼續出借予張誠，期限
    為9年。然期限未屆滿前，張誠即死亡，故其權利義務含前
    開契約之權利義務，應由其全體繼承人共同繼承，而被上訴
    人終止系爭契約亦應向全體繼承人為之，然被上訴人僅向上
    訴人為終止系爭契約之意思表示，自不生終止之效力。從而
    ，上訴人基於尚有效之使用借貸契約而占用系爭土地，自屬
    有權占有，並非無權占有，且無不當得利可言。況被上訴人
    欲終止系爭契約亦應事前通知上訴人，否則不得請求返還不
    當得利等語，資為抗辯。
參、本件原審對於被上訴人之請求，判決上訴人應將坐落台中縣
    和平鄉○○段8地號附近大甲溪事業區第一林班內，如附圖
    所示假8之1土地上編號A冰庫、面積0‧003公頃，及編號B鐵
    皮工寮、面積0‧0234公頃均予拆除，並將如附圖所示假8之
    1號土地面積1‧2964公頃、假8之2號土地面積0‧3012公頃
    ，合計1‧5976公頃之土地返還與被上訴人；並自93年1月1
    日起至交還前開土地之日止，按年給付被上訴人17,893元；
    而將被上訴人其餘之訴駁回，並就前開被上訴人勝訴部分依
    職權宣告假執行。上訴人就前開敗訴部分聲明不服，求為廢
    棄原判決不利於己部分，並駁回被上訴人在第一審之訴；被
    上訴人則求為判決駁回上訴。
肆、查如附圖所示之土地係屬國有土地，而被上訴人則為前開土
    地之管理機關；與上訴人於87年間曾出具切結書，向被上訴
    人無償借用系爭土地種植果樹、竹林以行保育林地，另於系
    爭土地上設置如附圖所示假8之1土地編號A冰庫、編號B鐵皮
    工寮，兩造並約定無償使用期間為5年；及系爭土地附近之
    台中縣和平鄉○○段8地號土地之申報地價為每平方公尺14
    元；暨張誠於87年1月24日死亡，而張誠之繼承人為上訴人
    、甲○○、張德花、張德貴、張德財等5人等事實，為兩造
    所不爭，並有切結書、勘驗筆錄、台中縣東勢地政事務所土
    地複丈成果圖、戶籍謄本、土地登記謄本在卷可證，自堪信
    為真實。
伍、按使用借貸係以物之使用為其內容，不得以之供收益，故與
    租賃得使用、收益之內容不同，若當事人約定以物無償供他
    方收益，應屬無名契約，而類推適用使用借貸之規定。且使
    用借貸須為無償貸與使用，若係有償而具有對價關係者，即
    非使用借貸而為租賃；但若係負擔而非對價關係，仍為無償
    使用借貸而非租賃。次按租賃內容在於使用收益，屬用益提
    供契約，僅約定使用或收益其一者，亦屬租賃；但租賃契約
    須為有償，亦即須有租金之約定，而租金，得以金錢或租賃
    物之孳息充之，此參諸民法第421條規定自明。而雖非金錢
    或租賃物孳息，而係其他實物亦得為租金，但須為財產，若
    係約定以勞務充為對價者，則非屬租賃；應視當事人之真意
    ，或類推適用租賃或為僱傭。查兩造約定系爭營造竹林區域
    大甲事業區第一林班由保育人即上訴人栽植並保育，其中果
    木樹面積為保育面積30%，惟保安林地僅得種植喬木果樹、
    竹林（果樹）栽植之種類為孟宗竹240株、梨200株、蘋果15
    0株，上訴人應接受被上訴人給予保育技術及工作方法之指
    導；保育成林之主副產物為政府所有，但保育人得依臺灣區
    國有林產物處分暫行規則第15、16條之規定專案申請繳納價
    金後承採之（附註：果樹分收率在未有新規定之前，暫比照
    濫墾清理地內果樹分收率由管理處分收12.5%），其計算如
    下：１、竹林部分應繳價金（總生產量×市價－生產費）×
    10%；２、果樹部分（包括果實）應繳價金（總生產量×市
    價一生產費）×12.5%；上訴人得於其保育區內無價採取造
    林後之天然生長雜木自用，但應事先申請核准烙印；保育人
    即上訴人保育地區發生病蟲害或其他災害，應即時報告被上
    訴人派員指導防治；上訴人應為被上訴人義務擔任保林及參
    加搶救森林火災等工作，此有前開切結書可證，自堪信為真
    實。則依前開兩造約定內容觀之，上訴人有栽植並保育喬木
    果樹竹林、報告災害、擔任保林及參加搶救森林火災等義務
    ，而上訴人保育成林之主副產物則為政府所有，若欲專案申
    請繳納價金後承採之，亦須依前開規定之比例繳付價金予被
    上訴人，亦得無價採取造林後之天然生長雜木自用。故系爭
    林地既得供上訴人收益，顯非使用借貸契約；而前開保育成
    林之主副產物歸政府所有，自屬財產之給付，而得為租賃之
    租金；惟前開專案申請繳納價金後承採之約定，又與租金之
    性質有別；至兩造約定上訴人須提供前開勞務，則亦非使用
    借貸或租賃契約之內容。是參酌兩造前開上訴人有栽植並保
    育喬木果樹竹林義務、保育成林之主副產物則為政府所有、
    專案申請繳納價金後承採之約定等兩造之主要權利義務，堪
    認系爭契約為無名契約，與租賃契約規範意旨較為類似，自
    應類推適用租賃契約之規定，合先敘明。
陸、另按所有人對於無權占有或侵奪其所有物者，得請求返還之
    ，對於妨害其所有權者，得請求除去之，民法第767條定有
    明文。而國有財產撥給各地國家機關使用者，名義上雖仍為
    國有，實際上即為使用機關行使所有人之權利，故對於是類
    財產之管理方面，應由管領機關起訴或應訴，代國家主張所
    有權人之權利（最高法院93年度台上字第2105號判決參照）
    再按原告以無權占有為原因，提起請求返還所有物之訴，被
    告就物屬原告所有且為被告占有之事實不爭執，而僅以非無
    權占有為抗辯者，被告應就其占有係有正當權源之事實負舉
    證之責任。查：
（一）系爭契約之期限自87年起至92年止，有前開切結書可憑，
      則被上訴人主張系爭契約期限至92年12月31日止，自堪信
      為真實。而上訴人迄未主張並舉證證明系爭契約有視為不
      定期或其他系爭契約仍存續之事實，則系爭契約因約定期
      限屆滿而終止之事實，應可認定。
（二）被上訴人為系爭國有土地之管理機關，亦如前述；而上訴
      人就系爭地上物為其所有及其占用系爭土地等事實，亦為
      兩造所不爭，並有前開勘驗筆錄、台中縣東勢地政事務所
      土地複丈成果圖可憑；此外，上訴人復未舉證證明其占有
      系爭土地有正當權源之事實，故被上訴人本於管領機關之
      地位代國家行使系爭物上請求權，請求上訴人將坐落台中
      縣和平鄉○○段8地號附近大甲溪事業區第一林班內，如
      附圖所示假8之1土地上編號A冰庫、面積0‧003公頃，及
      編號B鐵皮工寮、面積0‧0234公頃均予拆除，並將如附圖
      所示假8之1號土地面積1‧2964公頃、假8之2號土地面積0
      ‧3012公頃，合計1‧5976公頃之土地返還與被上訴人，
      自有理由，應予准許。
（三）至上訴人雖以系爭契約類似於民法之租賃契約，而系爭土
      地上之果樹為上訴人所種植，錏管為上訴人所架設，依民
      法第461條、第461條之1及土地法第120條、平均地權條例
      第77條等類似規定，被上訴人於收回系爭土地時，自應依
      前開規定補償上訴人云云。然：
  １、所謂同時履行之抗辯，乃係基於雙務契約而發生，倘雙方
      之債務，非本於同一之雙務契約而發生，縱令雙方債務在
      事實上有密切之關係，或雙方之債務雖因同一之雙務契約
      而發生，然其一方之給付，與他方之給付，並非立於互為
      對待給付之關係者，均不能發生同時履行之抗辯。而參酌
      地上權因存續期間屆滿而消滅，土地所有人應按該建築物
      之時價為補償，與請求塗銷地上權登記係屬二事，互無對
      價關係；實施都市平均地權條例第56條第2項所規定之改
      良費及補償金，與同條第1項所規定之終止租約收回耕地
      ，並非立於互為對待給付之關係，自不發生同時履行抗辯
      問題（最高法院79年度台上字第2623號判例、63年度台上
      字第828號判例參照），則上訴人所主張前開補償請求權
      與系爭物上請求權，應非本於同一之雙務契約而發生，自
      亦不發生同時履行抗辯之問題。
  ２、況土地法第120條所規定之特別改良費請求權，須依同法
      第114條第2、3、5、6款所規定契約終止返還耕地時，始
      有其適用。惟依前開事證，本件乃定期契約而非不定期限
      耕地租約之終止，且復無前開土地法第114條第2、3、5、
      6款所規定契約終止返還耕地之情事，上訴人主張依該規
      定請求被上訴人補償，自屬無據。而耕地出租人因耕地經
      依法編定為建築用地者，得依規定終止租約收回耕地，並
      給予補償，平均地權條例第76條、77條固定有明文；惟本
      件並非因耕地經依法編定為建築用地而依該規定終止租約
      收回耕地之事件，上訴人自不得依前開規定請求被上訴人
      給予補償。
  ３、至耕作地之承租人，因租賃關係終止時未及收穫之孳息所
      支出之耕作費用，得請求出租人償還之；耕作地承租人於
      保持耕作地之原有性質及效能外，得為增加耕作地生產力
      或耕作便利之改良，但應將改良事項及費用數額，以書面
      通知出租人，前項費用，承租人返還耕作地時，得請求出
      租人返還，固為民法第461條、第461條之1所明定。然參
      酌前開兩造所約定系爭營造竹林區域大甲事業區第一林班
      由保育人即上訴人栽植並保育，期限至92年，且栽植之種
      類、株數、方法均有特別約定，若上訴人違反切結書之約
      定，上訴人應無條件交還系爭土地，且不得異議及要求任
      何補償，有前開切結書可憑。則系爭契約期限既至92年即
      屆滿，距今已時隔數年，當無因租賃關係終止時未及收穫
      之孳息所支出之耕作費用可言；且上訴人栽植並保育既受
      前開切結書約定之限制，亦無增加耕作地生產力或耕作便
      利之改良可言，況改良既屬違反切結書之前開約定，依兩
      造前開約定，上訴人亦不得請求補償。
（四）又系爭契約既存在於兩造間，則上訴人抗辯被上訴人將系
      爭土地借予上訴人之被繼承人張誠，然期限未屆滿前，張
      誠即死亡，故其權利義務含前開契約之權利義務，應由其
      全體繼承人共同繼承，而被上訴人終止系爭契約亦應向全
      體繼承人為之，然被上訴人僅向上訴人為終止系爭契約之
      意思表示，自不生終止之效力云云，因核與前開事證不符
      ，亦不可採。
柒、復按無法律上之原因而受利益，致他人受損害者，應返還其
    利益，雖有法律上之原因，而其後已不存在者，亦同，民法
    第179條定有明文。而無權占有他人之不動產，可能獲得相
    當於租金之利益，為社會通常之觀念。查兩造間所約定之系
    爭契約因期限屆滿而於92年12月31日消滅，系爭契約消滅後
    ，上訴人無權占用系爭土地，業如前述；則上訴人於系爭契
    約消滅後即法律上之原因其後已不存在，而自93年1月1日起
    至交還系爭土地之日止，無權占有他人即被上訴人管領之系
    爭不動產，依前開說明，上訴人自應返還占有系爭不動產之
    不當得利予被上訴人，應可認定。次查系爭土地附近之台中
    縣和平鄉○○段8地號土地之申報地價為每平方公尺14元，
    業如前述。則本院審酌前開系爭土地栽植並保育使用之用途
    、系爭契約之上訴人原應給付之對價、系爭土地所處之位置
    等情形，因認上訴人無權占用系爭土地所受之利益應按每年
    以前開申報地價8%為計算基準為適當。另查上訴人占有使用
    系爭土地共1.5976公頃即15,976平方公尺，為兩造所不爭，
    並有前開台中縣東勢地政事務所土地複丈成果圖可憑，亦堪
    信為真實。故被上訴人請求上訴人給付因無權占用系爭土地
    所受利益應為每年17,893元（計算方式為：15,976×14×8%
    ＝17,893，小數點以下4捨5入），至逾此部分之其餘請求，
    則不應准許。
捌、綜上所述，本件被上訴人主張為可採，上訴人所辯則為無可
    取。被上訴人依物上請求權，請求上訴人將坐落台中縣和平
    鄉○○段8地號附近大甲溪事業區第一林班內，如附圖所示
    假8之1土地上編號A冰庫、面積0‧003公頃，及編號B鐵皮工
    寮、面積0‧0234公頃均予拆除，並將如附圖所示假8之1號
    土地面積1‧2964公頃、假8之2號土地面積0‧3012公頃，合
    計1‧5976公頃之土地返還與被上訴人；另依不當得利返還
    請求權，請求上訴人自93年1月1日起至交還前開土地之日止
    ，按年給付被上訴人17,893元，均有理由，應予准許；至超
    過部分之其餘請求，則不應准許。是原審判命上訴人為前開
    給付，並依職權宣告假執行，於法並無不合。上訴意旨指摘
    原判決不當，求予廢棄改判，為無理由，應駁回其上訴。
玖、據上論結，本件上訴為無理由，依民事訴訟法第436條之1第
    3項、第449條第1項、第78條，判決如主文。
中    華    民    國    95    年    12    月    15    日
                    民事第三庭審判長法  官  張瑞蘭
                                    法  官  黃渙文
                                    法  官  陳卿和
上正本證明與原本無異。
不得上訴。
中    華    民    國    95    年    12    月    15    日
                                    書記官  葉泰濃


司法院資訊處製作；財團法人民間司法改革基金會備份。
